最高法院刑事判決　　　　　　九十六年度台上字第五四０三號
上　訴　人　甲○○
　　　　　　乙○○
　　　　　　　　　　（
上列上訴人等因違反毒品危害防制條例案件，不服台灣高等法院
台中分院中華民國九十六年七月十九日第二審更審判決（九十六
年度上重更(二)字第九號，起訴案號：台灣台中地方法院檢察署九
十四年度偵字第五三０二、五三０三、五三０四、五三０五、七
０九三、七一四七號），提起上訴，本院判決如下：
    主  文
原判決關於甲○○、乙○○部分均撤銷，發回台灣高等法院台中
分院。
    理  由
本件原判決認定上訴人甲○○曾因賭博、公共危險罪分別經法院
判處有期徒刑六月、五月確定，分別於民國九十一年四月二十九
日、九十五年五月八日執行完畢。上訴人乙○○曾因妨害兵役案
件，經法院判處有期徒刑三月確定；又因違反懲治盜匪條例案件
，經法院判處有期徒刑七年五月確定，經定應執行之刑有期徒刑
七年七月確定，送監執行後，於八十八年十二月十八日假釋付保
護管束，至九十二年五月二日假釋期滿未經撤銷視為執行完畢。
詎其二人仍不知悔改。(一)、甲○○明知海洛因係第一級毒品，且
係管制進出口之物品，竟與鄧朝鴻、王家珞（綽號「小劉」）、
吳金龍（以上三人另案審理）等成年男子，為牟私利，決自香港
地區以夾帶闖關方式，運輸管制之第一級毒品海洛因來台，而共
同基於運輸及私運第一級毒品海洛因進口之犯意聯絡，推由甲○
○出面尋找前往香港夾帶毒品進口之人，於九十四年三月初某日
，透過張瑞煌（業經檢察官不起訴處分）認識劉耀羲（業經判決
確定）、劉建成，即對該二人以化名「小陳」自稱，告以可提供
前往香港來回機票及食宿等相關費用，並許以新台幣（下同）五
萬元之代價，約定由劉耀羲、劉建成前往香港地區以夾帶闖關方
式，運輸管制物品進口。劉耀羲、劉建成應允後，遂由鄧朝鴻出
資，劉建成則將辦理護照所需之相片、身分證及退伍令等文件，
劉耀羲將護照影本，交給甲○○持往台中市○○路聯誠旅行社，
向承辦人員林玲珍自稱「陳先生」，委請代為申辦劉建成之護照
、香港簽證及購買中華航空股份有限公司（下稱中華航空公司）
機票，代為申辦劉耀羲之香港簽證，辦妥後由甲○○前往取件。
甲○○嗣於九十四年三月十七日晚上駕駛箱型車由嘉義搭載劉耀
羲、劉建成及張瑞煌至台中市麗晶酒店住宿，翌日（十八日）上
午，甲○○再駕車搭載劉耀羲、劉建成及張瑞煌前往桃園國際機
場，並於途中交付劉耀羲0000000000號行動電話一支
（用戶名稱：ＱＵＡＮ　ＴＨＩ　ＨＡＮＧ九十三年九月五日起
租用開通），又在台中市不詳手機行辦理門號00000000
00號行動電話一支（用戶名稱：劉建成，九十四年三月十八日
租用開通）交付劉建成使用，劉建成並攜帶自己所持用之門號0
000000000號行動電話一支，分供與甲○○及前往香港
後與在香港接應之王家珞聯絡使用。在桃園國際機場，另由甲○
○各交付港幣二千餘元（即以新台幣一萬元所換得）予劉耀羲、
劉建成，充其二人前往香港花費之用。劉建成即於同日下午二時
十分許，搭乘中華航空公司ＣＩ六一三班次班機前往香港地區；
劉耀羲則於同日下午三時許，搭乘中華航空公司ＣＸ五六五班次
班機前往香港地區；二人抵達香港後，即由王家珞安排進住香港
晶華酒店第一０三二號房，並付清住宿費用，二人即在香港地區
旅遊。同年三月二十日下午，王家珞即攜帶第一級毒品海洛因各
四包，前往香港晶華酒店第一０三二號房，要求劉耀羲、劉建成
二人，將第一級毒品海洛因以膠帶、紗布綑綁、黏貼在身上之方
式夾帶第一級毒品海洛因回台，此時劉耀羲、劉建成已知係管制
進口之第一級毒品海洛因，然因當時身處香港地區，為求迅速回
台，竟與甲○○、鄧朝鴻、王家珞、吳金龍等人共同基於運輸及
私運第一級毒品海洛因進口之犯意聯絡，由王家珞將第一級毒品
海洛因四包（淨重一一一七點八三公克、空包裝重六八七點二０
公克、純度百分之九二點七八、純質淨重一０三七點一二公克）
以膠帶、紗布分別綑綁在劉耀羲之後背、左、右小腿；將第一級
毒品海洛因四包（淨重一二四五點四七公克、空包裝重七七七點
八八公克、純度百分之九二點七八、純質淨重一一五五點五五公
克）以膠帶、紗布分別綑綁在劉建成之後背、左、右小腿後，三
人一起搭車前往機場，劉耀羲、劉建成二人分別搭機，先後於同
日晚上十時許、十一時許抵達桃園國際機場，將第一級毒品海洛
因綑綁在身上夾帶闖關，運輸走私入境。嗣劉耀羲於同日晚上十
一時許，在桃園國際機場第一航廈入境檢查室被查獲，扣押其所
運輸入境之前開第一級毒品海洛因四包及甲○○所交付供本案犯
罪聯繫使用之門號0000000000號行動電話一支（ＮＯ
ＫＩＡ廠牌、序號：000000000000000號、含晶
片卡一張）等物。劉建成於同日晚上十一時二十分許，在桃園國
際機場第一航廈入境檢查室被查獲，扣得其所運輸入境之上述第
一級毒品海洛因四包及甲○○所交付供本案犯罪聯繫使用之00
00000000號行動電話一支（含晶片卡一張）及其自己所
持用亦供本案犯罪聯繫使用之0000000000號行動電話
一支（含晶片卡一張）等物。(二)、甲○○獲悉劉耀羲、劉建成二
人為警查獲後，仍不知警惕，復承前運輸及私運第一級毒品海洛
因進口之概括犯意，另與真實姓名、年籍均不詳綽號「大頭」、
「阿文」、「阿猴」等成年男子，基於共同犯罪意思聯絡，推由
甲○○出面尋找願意前往泰國地區夾帶毒品進口之人。因乙○○
積欠甲○○五萬元，遂於九十四年四月六日某時，約乙○○見面
，對乙○○以化名「阿堂」自稱，向乙○○佯稱，願以五萬元之
代價，且提供前往泰國旅遊之機票、食宿等相關費用，由乙○○
自泰國帶回「奈米Ｃ」之高科技產品回台，乙○○應允後，即將
護照等出國所需之證件交付甲○○辦理出國事宜。嗣依甲○○指
示，於九十四年四月九日，前往桃園國際機場向甲○○代為安排
報名之旅行團報到，與亦受甲○○安排前往泰國攜帶「奈米Ｃ」
高科技產品之蓋建安（已經檢察官不起訴處分確定）一起搭乘中
華航空公司班機前往泰國旅遊。至泰國後，即依甲○○之指示，
撥打000000000號電話與綽號「阿猴」之成年男子聯繫
，並隨團在泰國地區旅遊。九十四年四月十四日上午七時許，綽
號「阿猴」之成年男子與乙○○聯繫，並在泰國曼谷日航酒店，
將二只已在皮箱夾層夾帶第一級毒品海洛因之黑色空登機箱交付
乙○○，並告知返台後，撥打0000000000號行動電話
，即會有人接應；乙○○收受並打開皮箱檢視後，發現係夾藏第
一級毒品海洛因，雖與原先與甲○○之約定不符，然因積欠甲○
○五萬元之款項，且綽號「阿猴」之成年男子告知，如不攜帶回
台，將積欠伊及甲○○更多之款項；詎乙○○明知該空登機箱已
夾藏管制進口之第一級毒品海洛因，竟為求抵償債務及前往泰國
旅遊之代價，而與甲○○、綽號「大頭」、「阿文」、「阿猴」
等成年男子基於共同犯罪意思聯絡，而應允將該夾藏第一級毒品
海洛因之登機箱攜帶回台，並於所參加旅行團欲返國時，將之交
付隨團不知情之成年導遊後，由導遊將該登機箱交付中華航空公
司運送回台。乙○○於同日下午四時三十分搭乘中華航空公司Ｃ
Ｉ六九六班次班機回台，並於同日晚上九時三十分入境台灣，而
走私運輸第一級毒品海洛因入境。同日（十四日）晚上十時許，
乙○○入境檢查時，為警當場查獲，並扣得其所運輸入境之第一
級毒品海洛因六包（淨重二七七八點四０公克、空包裝重三四三
點八六公克、純度百分之六六點三八、純質淨重一八四四點三０
公克）、登機箱二只，及其所有供本案犯罪聯絡使用之0000
000000號行動電話一支（含晶片卡一張）。並經警於同日
晚上十時三十分，持檢察官核發之拘票，在桃園國際機場入境大
廳，拘提到場接應乙○○之甲○○到案，並扣得甲○○所有供本
案犯罪聯絡使用之行動電話四支（1.門號不詳、摩托羅拉廠牌、
序號：000000000000000號一支。2.門號：00
00000000號、ＮＯＫＩＡ廠牌、序號：0000000
00000000號一支。3.門號：0000000000號、
ＮＯＫＩＡ廠牌、序號：000000000000000號一
支。4.門號：0000000000號、全虹廠牌、序號：00
0000000000000號一支）及晶片卡三張（1.000
0000000號一張。2.0000000000號一張。3.門
號不詳一張。）等情。因而維持第一審關於論處甲○○共同連續
運輸第一級毒品（累犯）罪刑；論處乙○○共同運輸第一級毒品
（累犯）罪刑等部分之判決，而駁回甲○○、乙○○在第二審之
上訴；固非無見。
惟查：(一)、有罪判決書所認定之犯罪事實，為論罪科刑適用法律
之基礎，故凡與適用法令有關之重要事項，必須詳加認定，明確
記載，然後敘明憑以認定之證據及理由，始足為適用法令之依據
。如僅記載認定之犯罪事實，而未說明憑以認定之依據，即屬理
由不備，按諸刑事訴訟法第三百七十九條第十四款規定，其判決
當然為違背法令。原判決認定甲○○與鄧朝鴻、綽號「小劉」之
王家珞、吳金龍等人，共同基於運輸及私運管制之第一級毒品海
洛因進口牟利之犯意聯絡，推由甲○○找劉耀羲、劉建成前往香
港，以將海洛因綑綁身上之方式，運輸走私進口。甲○○復承前
開運輸及私運第一級毒品海洛因進口之概括犯意，另與真實姓名
、年籍均不詳綽號「大頭」、「阿文」、「阿猴」等成年男子，
基於共同犯罪意思聯絡，推由甲○○出面尋找乙○○前往泰國以
將第一級毒品海洛因夾藏登機箱方式，運輸走私進口等情；於理
由三、雖說明甲○○與共犯鄧朝鴻、吳金龍、王家珞等共謀私運
毒品海洛因入境，推由甲○○尋得劉建成及劉耀羲前往香港以夾
帶方式運輸走私海洛因進口；甲○○另與綽號「大頭」、「阿文
」、「阿猴」等成年男子間共謀私運毒品海洛因入境，推由甲○
○尋得乙○○前往泰國以夾帶方式運輸走私海洛因進口云云。然
並未敘明憑以認定甲○○分別與鄧朝鴻、吳金龍、王家珞，及綽
號「大頭」、「阿文」、「阿猴」等成年男子間事前如何謀議走
私運輸第一級毒品海洛因，而為犯意聯絡之證據及理由，非無理
由欠備之違法。又原判決既認定甲○○係邀約劉耀羲、劉建成前
往香港地區以夾帶闖關方式運輸管制物品進口，劉耀羲、劉建成
投宿香港晶華酒店後，於王家珞攜帶第一級毒品海洛因要求其二
人夾帶回台時，始悉所欲運輸進口之管制物品係海洛因。又甲○
○找乙○○約定以五萬元之代價，並提供機票、食宿等相關費用
，邀乙○○至泰國攜帶「奈米Ｃ」高科技產品回台等情。茍不能
證明甲○○事前與鄧朝鴻、王家珞或綽號「大頭」、「阿猴」等
人有運輸走私第一級毒品進口之謀議，則甲○○對於該等走私進
口之物品是否知悉係第一級毒品海洛因？又甲○○既未參與運輸
走私第一級毒品海洛因行為之實行，則其究竟以自己犯罪或幫助
之意思參與前開行為，因與甲○○成立之罪責有關，原審未予究
明論述，遽行判決，亦有未合。(二)、毒品危害防制條例第十九條
第一項前段規定，犯該條例第四條至第九條、第十二條、第十三
條或第十四條第一項、第二項之罪者，其供犯罪所用或因犯罪所
得之財物，均沒收之。係採義務沒收主義，惟該條文並未特別規
定「不問屬於犯人與否，沒收之」，是「其供犯罪所用或因犯罪
所得之財物」仍應適用刑法第三十八條第三項前段，以屬於犯罪
行為人所有者為限，始應予沒收。原判決事實二、之(四)認定劉耀
羲被查獲時，經扣得甲○○所「交付」供本案犯罪聯繫使用之門
號0000000000號行動電話一支；劉建成被查獲時，經
扣得其自己所「持用」供犯罪聯繫使用之0000000000
號行動電話一支；原判決事實三、之(三)認定乙○○於入境檢查時
，為警當場查獲，扣得登機箱二只等情。均未認定各該物屬何人
所有，竟維持第一審依前開規定予以宣告沒收之判決，因前開之
物究屬何人所有之事實不明，本院無從為原判決適用法律當否之
判斷，自屬無可維持。又行動電話服務須以晶片卡（即SIM 卡）
為使用介面，因此電信公司於出租行動電話門號予消費者使用時
，即同時附帶提供晶片卡給消費者作為門號使用之介面，故電信
公司接受消費者申辦門號並將該門號開通上線時，該晶片卡之所
有權是否移轉於消費者，抑或仍保留於電信公司，端視其簽訂之
服務契約內容如何約定。而晶片卡所有權之歸屬約定如何，祇須
該電信公司提供門號申辦當時之制式服務契約即可判定，並非不
能調查。原審未調查行動電話晶片卡（SIM 卡）所有權誰屬，遽
將扣案之晶片卡一併宣告沒收，亦欠允洽。(三)、刑法部分條文於
九十四年二月二日修正公布，並自九十五年七月一日生效實施。
其中第六十四條第二項關於死刑得減輕至有期徒刑之規定業經刪
除；且第六十五條第二項有關無期徒刑減輕之規定，則自減輕為
「七年以上有期徒刑」修正為「二十年以下十五年以上有期徒刑
」，上開修正，已使依法減輕其刑後之法定本刑輕重發生變化，
自屬法律變更。原判決維持第一審論處乙○○共同運輸第一級毒
品（累犯）罪刑，並依刑法第五十九條酌減其刑。惟按毒品危害
防制條例第四條第一項運輸第一級毒品罪之法定本刑為死刑、無
期徒刑（處無期徒刑部分得併科罰金）。原審於刑法修正施行後
之九十六年七月十九日判決，對於死刑、無期徒刑減輕之規定，
未依刑法第二條第一項予以比較新舊法，遽行判決，維持不及比
較之第一審判決，自有判決不適用法則之違誤。又修正後刑法第
三十三條第五款規定「罰金：新台幣一千元以上，以百元計算之
」，亦較修正前舊法所定罰金最低額為「銀元一元以上」為重，
經比較新舊法之結果，自以修正前規定較有利於上訴人。原判決
認甲○○、乙○○係一行為觸犯毒品危害防制條例第四條第一項
之運輸第一級毒品罪，及懲治走私條例第二條第一項之私運管制
物品進口罪之想像競合犯，而從一重之運輸第一級毒品罪論處，
惟就法定罰金刑之修正，疏未依規定為新舊法之比較適用，亦有
未洽。(四)、有罪判決書所認定之事實，為判斷其適用法令當否之
準據，法院應將依職權認定與論罪科刑有關之事實，翔實記載，
然後逐一說明其憑以認定之證據，並使事實認定與理由說明，互
相適合，方為合法。倘若事實認定與理由說明，不相一致，或事
實或理由之記載，前後齟齬，按諸刑事訴訟法第三百七十九條第
十四款後段規定，均屬判決理由矛盾之當然違背法令。原判決附
表關於應沒收物之記載，不僅與事實欄記載之扣押物及理由欄關
於應沒收物之說明，有不盡相符之矛盾，且原判決附表所載應沒
收之物僅有四項，而第一審判決附表所載應沒收之物有八項，兩
者之記載顯有出入，第一審判決主文在甲○○、乙○○主刑之後
，分別諭知如（第一審判決）附表所示之物或如（第一審判決）
附表編號四、五、六、七所示之物沒收，顯與原判決附表應沒收
物之記載不相適合，原判決竟維持第一審關於其二人部分之判決
，亦有未合。甲○○、乙○○上訴意旨分別指摘原判決關於其本
人部分不當，尚非全無理由，應認仍有撤銷發回更審之原因。
據上論結，應依刑事訴訟法第三百九十七條、第四百零一條，判
決如主文。
中　　華　　民　　國　九十六　年　　十　　月　 十一 　日
                      最高法院刑事第十二庭
                          審判長法官  洪　文　章
                                法官  王　居　財
                                法官  郭　毓　洲
                                法官  黃　梅　月
                                法官  邱　同　印
      本件正本證明與原本無異
                                      書  記  官
中　　華　　民　　國　九十六　年　　十　　月　 十六 　日
                                                      Ｑ
